【裁判字號】    99,台上,7019
【裁判日期】    991111
【裁判案由】    殺人
【裁判全文】
最高法院刑事判決            九十九年度台上字第七０一九號
上  訴  人  黃  村
選任辯護人  柳聰賢律師
上列上訴人因殺人案件，不服台灣高等法院台南分院中華民國九
十九年九月八日第二審判決（九十九年度上訴字第一０二號，起
訴案號：台灣雲林地方法院檢察署九十一年度偵字第二二一八號
），提起上訴，本院判決如下：
    主  文
上訴駁回。
    理  由
按刑事訴訟法第三百七十七條規定：上訴於第三審法院，非以判
決違背法令為理由，不得為之。是提起第三審上訴，應以原判決
違背法令為理由，係屬法定要件，如果上訴理由書狀並未依據卷
內訴訟資料，具體指摘原判決不適用何種法則或如何適用不當，
或所指摘原判決違法情事，顯與法律規定得為第三審上訴理由之
違法情形，不相適合時，均應認其上訴為違背法律上之程式，予
以駁回。本件原審經審理結果，認為上訴人黃村共同殺人之犯行
罪證明確，因而撤銷第一審之科刑判決，改判仍論上訴人以共同
殺人罪，處有期徒刑拾貳年。已詳敘其調查、取捨證據之結果及
憑以認定犯罪事實之心證理由。對於上訴人否認犯行之供詞及其
所辯各語認非可採，亦予以論述指駁。從形式上觀察，原判決尚
無足以影響判決結果之違背法令情形存在。上訴意旨略稱：(一)、
原審未調取被害人蔡添財之病歷，查明其顱骨有無骨折、攻擊力
強弱、攻擊處是否僅一處、顱內出血量、死因為何等情，用以判
斷上訴人有無殺人故意。而證人戴玉惠、王美玉、李壽郎分別於
民國八十三年十月二十八日、九月七日、九月二十二日之偵查筆
錄，陳文欽、顏美華、陳志榮各於八十三年八月十二日、九十一
年五月二十六日之警詢筆錄，均可證明上訴人無傷害致人於死之
犯行。原判決對於上開有利上訴人之證據，未於判決理由內說明
不予採納之理由，有調查未盡與理由不備之違法。(二)、原判決憑
以認定上訴人殺人犯行之證人陳志榮、廖俊慶、顏美華、王美玉
、戴玉惠、陳紗、陳文欽、蘇盈嘉、林素珠之警詢筆錄及戴端甫
、劉妙華、戴玉惠、盧水盛、廖俊慶、顏美華之偵查筆錄，均為
原審九十五年度上訴字第三０號刑事判決認定係無根據之傳聞。
又案發時KTV 燈光昏暗，視線不良，戴玉惠、劉妙華在喝醉酒遭
壓制極度恐慌狀態下，神智並非清楚，警方又提示上訴人小學時
黑白影印照片供指認，難認其等指認有可信性，且劉妙華當時不
在休息室內，所為無根據之傳聞證據，應無證據能力。再盧水盛
、蘇盈嘉、蔡添福、林永源、顏美華於另案所為不利上訴人之證
述均未經詰問，剝奪上訴人之對質詰問權。而蘇盈嘉案發時不在
現場，其所為陳述係事後聽聞自他人，為無根據之傳聞，除無證
據能力外，復與證人王月霞於第一審時之證詞矛盾。原判決據為
認定上訴人有殺人犯行之證據，其採證及訴訟程序均違法。且原
判決第二一頁引用證人林永原於另案偵查中證稱「阿富」即李石
富等語，然李石富涉嫌共同殺人部分，業經原審上開案件判決無
罪確定，足證「阿富」並非共同正犯，又本案並未查獲另一名不
詳姓名成年男子。原判決事實及理由認定上訴人與綽號「阿富」
及另一年籍姓名不詳之成年男子為共同正犯，亦有與卷證不符之
證據上理由矛盾之違法。另原判決認上訴人持木質槍柄之長槍，
以槍柄重擊被害人頭部，造成顱內出血，卻以槍枝未扣案，無從
判定是否具有殺傷力，難認屬於槍砲彈藥刀械管制條例第七條第
一項所列槍砲，事實及理由之敘述有矛盾。且長槍只有M16 （塑
膠柄）、AK47（鋼柄）、烏茲衝鋒槍（鋼製握把）等三種，並無
木質槍柄之長槍。再依戴玉惠之證詞，上訴人僅係教訓之意而以
木質槍柄擊打被害人後腦一下，應僅傷害致人於死，而與殺人罪
要件有間，原判決之採證違法。又原判決未說明本件犯罪究屬臨
時起意或共謀殺人、如何謀議殺人、殺人手法及態樣，上訴人是
否違反持有槍砲彈藥刀械管制條例第七條第一項或第八條第一項
所列槍枝之罪，以及依據戴玉惠之供述，究竟如何撞擊被害人之
後腦造成顱內出血致死等情，亦有判決理由不備與未依據職權調
查證據之違法云云。惟查：(一)、刑事訴訟法第一百六十三條規定
揭櫫當事人調查證據主導權之大原則，法院於當事人主導之證據
調查完畢後，認為事實未臻明瞭仍有待釐清時，固得斟酌具體個
案之情形，裁量是否補充介入調查。但如待證事實已臻明瞭，無
再調查之必要者，法院未為無益之調查，即不能指為有應調查之
證據而不予調查之違法。原判決認定上訴人確有本件殺人犯行，
其犯罪事實並無不明瞭之處。原審審判長於九十九年八月十一日
下午審判時，訊以：「尚有何證據請求調查？」上訴人答稱：「
無。」而其原審辯護人則分別僅聲請傳喚戴玉惠與勘驗戴玉惠與
盧水盛之偵查訊問光碟（見原審卷二第三九、四０頁），且在原
審辯論終結前，亦未曾聲請為其他證據之調查，因待證事實已明
，原審未另為調取被害人病歷與本件犯罪究屬臨時起意或共謀殺
人、如何謀議殺人、殺人手法及態樣等之無益調查，自與應於審
判期日調查之證據而未予調查之違法情形有別，不得據為第三審
上訴之適法理由。又原判決已說明戴玉惠於偵查中所稱隨便指認
之詞，核與其於嗣後之偵查與第一審時所述不同。至於王美玉與
上訴人不認識，則其於偵查中所稱毆打被害人者並非上訴人之詞
，無法資為上訴人有利認定。而李壽郎雖曾於偵查時稱當時上訴
人在台北等語，然李壽郎另於偵查中證稱係上訴人打電話要求為
其作證，因親情而說謊云云，另陳文欽事後參與被害人家屬之和
解，其於所稱不清楚上訴人是否涉案，應不實在。而顏美華係在
發生衝突時與上訴人面對面，其於警詢時雖未指認上訴人，然於
另案偵查中已指訴上訴人明確，應認其於偵查時所陳較為可信等
旨，所為論斷與法無違。至於原判決採用陳志榮於警詢中所稱看
見二名男子衝入後就跑到後面包廂躲起來等語，並非有利於上訴
人之證詞，上訴意旨以原判決未說明上述戴玉惠等人所陳有利於
其之證據，有理由不備之違法云云，係未依卷內資料而為指摘。
(二)、他案判決並無當然拘束本案判決之效力，法院仍應依其調查
審理之結果，本其獨立審判及自由心證之職權妥適裁判。原判決
已詳敘陳志榮、廖俊慶、顏美華、王美玉、陳紗、陳文欽、蘇盈
嘉、林素珠於警詢及戴端甫、劉妙華、戴玉惠、盧水盛、廖俊慶
、顏美華於偵查之證述，有證據能力之理由（見原判決第三頁至
第七頁），所為論述核與證據法則既無違背，自不受上述原審九
十五年度上訴字第三０號判決之拘束。又原判決亦敘明盧水盛雖
在另案作證，然已於原審再次作證詰問，至於蘇盈嘉、蔡添福、
林永源、顏美華分別於另案偵查中具結所為陳述，上訴人與辯護
人均捨棄詰問（見原審卷一第一○七頁、第二○八頁），因認本
件已保障上訴人對證人之反對詰問權，前述陳文欽等人以證人或
其他非以證人之身分向法官或檢察官所為之供述，應屬業經完足
調查之證據，而得為證據。復說明王月霞於第一審時雖不願證實
有和解一事，然恐係出於息事寧人之舉等旨，所為論述於法並無
不合。而原判決並非僅以蘇盈嘉於警詢時之傳聞陳述，作為上訴
人有罪之唯一證據，尚以林永原、陳志榮、戴玉惠、戴瑞甫、劉
妙華之證述為佐證。則原判決縱誤引蘇盈嘉於警詢時之傳聞陳述
為證據，而有瑕疵，然除去該部分之證詞，亦不影響上訴人共同
殺人犯行之認定，仍不得執為上訴第三審之適法理由。又採證認
事，乃事實審法院之職權，其對證據證明力之判斷，如未違背經
驗法則或論理法則，復已敘述其憑以判斷之心證理由，即不能任
意指為違法。原判決綜合上揭戴玉惠等人之證詞，及台灣嘉義地
方法院檢察署檢察官驗斷書、相驗屍體證明書等證據資料，說明
被害人係遭上訴人持長槍之木質槍柄重擊頭部，導致頭部顱內出
血死亡。足見被害人頭部受創嚴重，亦徵上訴人下手用力之猛，
殺人之犯意甚堅，其明知頭部乃人之身體重要部位，竟持木質槍
柄朝被害人頭部毆打，其確有意剝奪被害人生命甚明，而有殺人
之故意，所為論述於法並無不合。且被告之上訴，以受有不利益
之判決，為求自己利益起見請求救濟者，始得為之，無許其為自
己不利益上訴之理。原判決以上訴人持有之槍枝未扣案，無從判
定是否具有殺傷力與屬於槍砲彈藥刀械管制條例第七條第一項所
列槍枝，應認檢察官起訴上訴人未經許可持有槍枝罪之犯行，尚
屬不能證明，對上訴人自屬有利，上訴意旨謂有三款長槍之槍柄
並非木質，是否另涉犯持有槍砲彈藥刀械管制條例第七條第一項
或第八條第一項所列槍枝之罪等語，係為自己不利益而上訴，自
非合法。另原判決援引戴玉惠、劉妙華、盧水盛、林永原、廖俊
慶、陳文欽之證詞，認定上訴人與綽號「阿富」以及年籍姓名均
不詳之成年男子共同殺人，已說明其所憑之依據及得心證之理由
，原審依調查證據結果，本其確信之心證所為認定，此屬事實審
認定事實職權之行使，且所為認定核無悖於證據法則，縱與原審
上開判決認定李石富涉嫌共同殺人無罪之結果相左，仍不影響上
訴人共同殺人犯行之成立與判決結果，不得執為第三審上訴之適
法理由。其餘上訴意旨或仍持原判決已說明理由而捨棄不採之陳
詞辯解，全憑己見，再為單純之事實上爭執；或就屬於事實審法
院採證認事職權之行使，任意指摘，難認已符合首揭法定之第三
審上訴要件。其上訴違背法律上之程式，應予駁回。
據上論結，應依刑事訴訟法第三百九十五條前段，判決如主文。
中    華    民    國  九十九  年   十一   月   十一   日
                      最高法院刑事第十三庭
                          審判長法官  陳  世  淙  
                                法官  陳  東  誥  
                                法官  陳  世  雄  
                                法官  何  菁  莪  
                                法官  施  俊  堯  
本件正本證明與原本無異
                                      書  記  官  
中    華    民    國  九十九  年   十一   月   十五   日
                                                      Q

司法院資訊處製作；財團法人民間司法改革基金會備份。
